臺灣高等法院臺中分院民事判決　九十三年度上字第二○四號
　　　上　訴　人　　熊貓凱撒管理委員會
　　　法定代理人　　乙○○
　　　被　上訴人　　丙○○
　　　訴訟代理人　　甲○○
右當事人間請求回復原狀事件，上訴人對於中華民國九十三年六月三十日臺灣臺中地
方法院九十三年度訴字第六四三號第一審判決提起上訴，本院九十三年八月十八日言
詞辯論終結，判決如左：
    主    文
上訴駁回。
第二審訴訟費用由上訴人負擔。
    事實及理由
壹、本件經本院審理結果，認第一審判決除有關上訴人原審聲明：「被告（按即被上
    訴人，下同）應將位於台中市南屯區○○○街三二六之十三號大樓外牆之冷氣主
    機乙部拆除，並予以回復原狀」，更正聲明為：「被告應將位於台中市南屯區○
    ○○街三二六之十三號大樓外牆之東元牌冷氣主機乙部及管線拆除」部分外，其
    餘認事用法均無不當，應予維持，並引用第一審判決書記載之事實．證據及理由
    。
貳、兩造上訴及答辯要旨：
一、本件上訴人主張：緣被上訴人於民國（下同）九十二年間購入上訴人熊貓凱撒大
　　樓內編號「Ｎ1＋2」之建物即門牌號碼台中市南屯區○○○街三二六之十三號一
　　樓房屋（下簡稱系爭建物），於同年四月間雇工進行裝修，詎於裝設東元牌分離
　　式冷氣機時，將主機（含管線）懸掛面向中庭之大樓外牆處，違反上訴人「熊貓
　　凱撒大樓外觀維護準則」（下稱系爭外觀維護準則）第三條第二款規定及熊貓凱
　　撒管理規約（下簡稱系爭規約）。又依公寓大廈管理條例第六條、第八條第一、
　　二項、第九條第二、四項、第二十三條規定及最高法院九十一年台上字第四○五
　　號判決意旨，系爭規約既經全體區分所有權人基於「住戶自治」及「多數決民主
　　機制」而制訂，對全體區分所有權人即具拘束力，被上訴人自應遵守之。又觀公
　　寓大廈管理條例第三條第四款、第八條第一項意旨，可知大樓「外牆」之部分係
　　屬「共同部分」，且在無區分所有權人決議之情形下，自不得設置廣告物或為其
　　他類似之行為。從而，如經區分所有權人決議，允許於共用部分為冷氣設置之行
　　為，應屬例外許可之情形，而此即系爭外觀維護準則訂定之目的。亦即，若無本
　　系爭外觀維護準則之存在，所有住戶根本不得在共用部分設置招牌冷氣機等物。
　　再者，因熊貓凱撒一樓店面之設計並無「陽台」之存在，如要求店面之住戶為保
　　持大樓之美觀不得設置冷氣，顯然太苛，故而「維護準則」中明訂店面住戶可將
　　冷氣設置於外牆。惟，如不特定其裝設之位置，日後各住戶各行其是，勢必造成
　　系爭大樓外觀之重大瑕疵，是而該維護準則乃尋求對系爭大樓外觀損害最小之方
　　式行之，亦即明文要求店面之住戶統一將冷氣裝設於「中庭內一樓與二樓間外牆
　　樑壁上」，此屬限制規定無訛。至二樓以上之住戶，因其有專用部分之陽台對外
　　通風無礙，如有裝設冷氣之需要，自不得違反公寓大廈管理條例第八條第一項之
　　規定，而應利用其專有部分放置冷氣主機，而系爭外觀維護準則第三條第二款所
　　稱「二樓以上得裝設於陽台內」即具有「限制」目的之規定，亦即：二樓以上住
　　戶如有須裝設冷氣者，應裝設於「專有部分」，且該準則並無允許住戶使用共同
　　部分裝設之例外許可。再者，被上訴人之住宅雖位於「一樓，（按，其屬樓中樓
　　，故一部分仍屬二樓），但其並非無專用之「陽台」可用（按，其住宅內一、二
　　樓均有陽台），衡情設置能與其住一樓「店面」相提併論。末按「規約」乃係具
　　有拘束性之約定，凡全體住戶應遵守之，如此方能在集合式住宅中維持良好之居
　　住品質，是而在規約之解釋及適用上，自不應有差異性存在。而被上訴人裝設之
　　冷氣，果若可如原審判決所言，「既不影響美觀，自無不可」則其他居住在其上
　　層之住戶，豈不亦可主張「反正他裝了，我在他樓上，也不差這一台。」等云云
　　，如此，集合住宅之秩序如何維持？原判決之見解已令「公寓大廈管理條例」之
　　立法精神蕩然無存。為此上訴聲明，求為判決：(一)原判決廢棄。(二)右廢棄部分，
　　被上訴人應將位於台中市南屯區○○○街三二六之十三號大樓外牆之東元牌冷氣
　　主機乙部及管線拆除。(三)第一、二審訴訟費用由被上訴人負擔。
二、被上訴人則以：按公寓大廈外牆面，非依法令規定並經區分所有權人會議之決議
    ，不得有變更構造、顏色、使用目的、設置廣告物或其他類似之行為，固為公寓
    大廈管理條例第八條第一項所明定。惟被上訴人於自己所有之建物外牆面裝設冷
    氣主機，並非該條文所禁止之行為，此有內政部營建署八十九年一月十五日營署
    建字第六二三四號函釋示可稽，且本公寓大廈之主管機關即台中市政府工務局亦
    曾函覆上訴人，明確告知：被上訴人之前揭行為非該條文禁止之範圍，是上訴人
    執公寓大廈管理條例第八條之規定為本件請求權基礎，顯係曲解法令。次按系爭
    「熊貓凱撒大樓外觀維護準則」第三條規定：「．．．冷氣按裝：(一)店面裝設
　　於中庭一樓與二樓間外牆樑壁上。(二)二樓以上「得」裝設於陽台內。」由此有
　　關冷氣裝設之規定，可知：(1)該準則將住戶之冷氣按裝區分為「店面」及「二樓
　　以上」加以規範。所謂「店面」究何所指？該準則並未規定，且遍查所有建築相
　　關法規，亦無此名詞。一般言之，公寓大廈之住戶，依其使用共用或約定共用部
　　分範圍之不同，大致上可分為「一樓住戶」與「二樓以上住戶」，而社會上亦有
　　將「一樓」稱為「店面」，「二樓以上」稱為「住家」者，是該準則所稱之「店
　　面」，應指「一樓」，始與社會現況相符。再者，被上訴人所有之建物，依建物
　　謄本所載，其登記之門牌為：「台中市南屯區○○○街三二六之十三號一樓」，
　　與該準則所稱「店面」相同，均應認定為「一樓」，是被上訴人將冷氣機主機按
　　裝於外牆上，並未違反該準則之規定。(2)次查，被上訴人之建物主要用途固登載
　　為「住家用」，惟門牌號碼登載為「一樓」，是縱認為被上訴人之建物非屬「店
　　面」 (實際上本公寓大廈之大樓並無登載為「店面」之建物），亦不得認定該建
　　物係屬「二樓以上」，換言之，被上訴人之建物縱非「店面」，亦屬「一樓之住
　　家」，並非「二樓以上」，該準則既未限制「一樓」住戶按裝冷氣之地點，自不
　　能恣意認定被上訴人違反該準則之規定。次查，系爭準則第三條既規定：冷氣按
　　裝：二樓以上「得」裝設於陽台內。「得」者，「可」也，係指行為人可以行使
　　某種權利，而非課予其必需裝設於陽台之義務，其理甚明。是縱認被上訴人為「
　　二樓以上」之住戶，被上訴人亦無應將冷氣按裝於陽台之義務。又按「權利之行
　　使，不得違反公共利益，或以損害他人為主要目的。」、「行使權利，履行義務
　　，應依誠實及信用方法。」為民法第一百四十八條第一、二項所明定。縱令該公
　　寓大廈之外牆維護準則禁止「住家」於一、二樓間之外牆裝設冷氣機，而准許「
　　店面」為之，衡諸「住家」或「店面」於一、二樓間外牆裝設冷氣機主機對公寓
　　大廈整体之影響，並無不同，可知該準則之規定顯係為維護「店面」所有權人之
　　私益，而損害一樓「住宅」所有權人之權利，其有違誠信，不言可諭，依前開法
　　條之規定，自應駁回上訴人之訴等語，資為抗辯。為此求為駁回上訴。
參、得心證之理由：
一、本件上訴人主張，被上訴人於九十二年間購入上訴人熊貓凱撒大樓內編號「Ｎ 1
　　＋2 」之建物即門牌號碼台中市南屯區○○○街三二六之十三號一樓房屋，於同
　　年四月間雇工進行裝修，詎於裝設東元牌分離式冷氣機時，將主機（含管線）懸
　　掛面向中庭之大樓外牆處（下簡稱系爭冷氣主機），有建物謄本、現場照片、現
　　場位置圖等在卷可稽（見原審卷第二六、九０頁、本審卷第八七至九一頁），復
　　經原審勘驗現場，有勘驗筆錄在卷可按（見原審卷第八七至八九頁），並為被上
　　訴人所不爭執，自堪信為實實。
二、又上訴人主張系爭冷氣主機裝設位置，有違系爭規約、外觀維護準則之規定，應
    予拆除云云，然為被上訴人所否認，是本件首應審究者，厥為系爭冷氣主機之設
    置，是否違反系爭規約及外觀維護準則之規定，茲分述如下：
  (一)查公寓大廈管理條例第六、八、九、二十三條分別就住戶應遵守事項、非依法令
　　及區分所有權人會議決議不得變更部分、共用部分之使用權、規約等，為原則性
　　規定，其中並無就冷氣裝設之細項規定，此觀公寓大廈管理條例自明。另熊貓凱
　　撒管理規約亦無就冷氣裝設之細項規定，有該規約在卷可證（見本審卷第三三至
　　四二頁），合先明。次查系爭外觀維護準則第三條規定：「．．．冷氣按裝︰
　　（一）店面裝設於中庭內一樓與二樓間外牆樑壁上。（二）二樓以上得裝設於陽
　　台內。」有該外觀維護準則在卷可按（見原審卷第二七頁）。
  (二)又按修正前公寓大廈管理條例第八條第一項固規定：「公寓大廈周圍上下、外牆
    面、樓頂平台及防空避難室，非依法令規定並經區分所有權人會議之決議，不得
    有變更構造、顏色、使用目的、設置廣告物或其他類似之行為」，然其條文既謂
    「設置廣告物或其他類似之行為」，即採「例示及概括」規定；換言之，「其他
    類似之行為」之概括規定，應符合「設置廣告物」之例示規定。然查，所謂「廣
    告」定義，包含資訊之提供及產品之促銷。又按廣告物之種類，依廣告物管理辦
    法第三條規定，分為張貼廣告、招牌廣告、樹立廣告、遊動廣告等。核與系爭冷
    氣主機之設置目的，在於住戶獲取「舒適冷氣」，提高「生活品質」，兩相比較
    ，其意義及目的迥異，自難比援引。抑有進者，內政部營建署九十年七月二十五
    日營署建字第九０一０三八三號函釋示公寓大廈外牆面裝設冷氣機，並非公寓大
    廈管理條例第八條禁止之行為；且本件公寓大廈之主管機關即台中市政府工務局
    ，亦曾函覆上訴人，明確告知，系爭冷氣主機設置，非該條文禁止之範圍，有該
    工務局函文在卷可佐（見本審卷第八六頁）。足證公寓大廈管理條例第八條之有
    關「設置廣告物或其他類似之行為」規定，並未包括系爭冷氣主機之設置至明。
    至公寓大廈管理條例第三條第四款亦僅就公寓「共用部分」定義，為立法解釋，
　　無關乎系爭冷氣主機之裝置，此觀該條條文自明。是上訴人主張，依公寓大廈管
　　理條例第三條第四款、第八條第一項意旨，可知大樓「外牆」之「共同部分」，
　　在無區分所有權人決議之情形下，自不得設置系爭冷氣主機云云，顯有誤會。
　(三)又查系爭外觀維護準則第三條規定：「．．，冷氣按裝︰（一）店面裝設於中庭
　　內一樓與二樓間外牆樑壁上。（二）二樓以上得裝設於陽台內。」而被上訴人系
　　爭建物門牌號碼台中市南屯區○○○街三二六之十三號一樓，如前所述。又據原
　　法院勘驗現場所得，系爭大樓分為編號Ｓ、Ｍ、Ｎ、Ｏ等四區，四區環繞社區中
　　庭花園，Ｓ區一樓部分係店面，面向中庭部分之一樓與二樓間外牆樑壁上，設有
　　十一組分離式冷氣主機，有上開勘驗筆錄及現場圖可按。由此可見，前述准予店
　　面裝設冷氣主機於中庭內一樓與二樓間外牆樑壁之規定，係考慮Ｓ區一樓店面，
　　面臨道路（大墩四街），乃社區大樓之門面，亦無適當處所放置分離式冷氣主機
　　，故統一准予設置於中庭內之固定處所。但此權宜規定，雖維護了系爭大樓一樓
　　店面外觀的整齊，但卻犧牲或影響中庭花園之美觀。而由中庭往上觀察，系爭大
　　樓二樓以上住家均設有陽台，未見在陽台以外設置分離式冷氣主機之情，因此，
　　前述「二樓以上得裝設於陽台內」，應屬限制規定無疑。又被上訴人系爭建物既
　　屬上開Ｓ區，顯非「店面」至明。再者，系爭建物雖屬「樓中樓」，然其門牌既
　　為十三號一樓，殊難解為系爭外觀維護準則第三條所謂「二樓以上」，顯非上訴
　　人自行補充說明︰「Ｎ１＋２建物（即被上訴人系爭建物）云云。是上訴人主張
　　被上訴人系爭建物屬「樓中樓」，為系爭外觀維護準則第三條「二樓以上」規範
　　範疇云云，尚有誤會。準此，系爭外觀維護準則既未就系爭冷氣主機設置所有規
　　範，自應就系爭外觀維護準則第三條為目的解釋其條文意義。查系爭外觀維護準
　　則第一條開宗明義：「為維護本大樓永久品質，保障本大樓恆久價值，特制定本
　　社區大樓外觀維護準則」，是系爭「外觀維護準則」制訂目的在於統一、整齊系
　　爭大樓外觀，維護住戶視覺美觀無誤。經查，被上訴人設置分離式冷氣主機之處
　　，係Ｎ區建物之後方，非系爭大樓面臨道路處，有上開勘驗筆錄及現場圖可考，
　　足見系爭冷氣主機之設置，並不影響熊貓凱撒大樓門面外觀。且該設置地點距社
　　區後方圍牆不過咫尺，亦非面向中庭花園之處，並不影響熊貓凱撒大樓中庭內視
　　覺美觀。反之，前述外觀維護準則就一樓店面放置分離式冷氣主機事項，訂定維
　　護大樓門面外觀，而犧牲大多數非店面住戶對於中庭視覺美觀之冷氣裝置權宜規
　　定，甚且該店面設置多達十一組分離式冷氣主機，嚴重影響中庭視覺美觀，依「
　　舉重以明輕」原則，則本件被上訴人在其Ｎ區建物後方，於不影響大樓外觀及中
　　庭視覺美觀之處，設置分離式冷氣主機之行為，應為系爭規約及系爭外觀維護準
　　則所容許。
肆、綜上所述，本件上訴人主張，被上訴人設置系爭分離式冷氣主機（含管線），違
    反系爭規約、外觀維護準則及公寓大廈管理條例第六條、第八條、第九條、第二
    十三條等規定，應予拆除，為不足採，被上訴人所辯，尚屬可信。原審為上訴人
    敗訴之判決，並無不合。上訴意旨指摘原判決不當，求予廢棄改判，為無理由，
    應予駁回。
伍、本件事證已臻明確，兩造其餘攻擊或防禦方法及所提證據，均與本院心證之形成
    及判決結果，不生影響，爰不一一再加以論述，併此明．
陸、據上論結，本件上訴為無理由，依民事訴訟法第四百五十四條、第四百四十九條
    第一項、第七十八條，判決如主文。
中　　　華　　　民　　　國　　九十三　　年　　　九　　　月　　　一　　　日
~B1民事第六庭審判長法　官　吳火川
~B2　　　　　　　　法　官　饒鴻鵬
~B3　　　　　　　　法　官　陳繼先
右為正本係照原本作成。
不得上訴。
~B 　 　　　　　　書記官  顏子良
中　　　華　　　民　　　國　　九十三　　年　　　九　　　月　　　二　　　日
　　　　　　　　　　　　　　　　　　　　　　　　　　　　　　　　　　　　Ｙ
